ACORDAO-COMPLETO-2557894

ACÓRDÃO 87/2023 ATA 2/2023 - PLENÁRIO

VISTOS, relatados e discutidos estes autos de embargos de declaração oposto ao Acórdão 1762/2022-TCU-Plenário,
ACORDAM os Ministros do Tribunal de Contas da União, reunidos em sessão do Plenário, diante das razões expostas pelo relator e com fundamento no art. 34 da Lei 8.443/1992, em:
9.1. conhecer dos embargos de declaração para, no mérito, rejeitá-los;
9.2. dar ciência desta deliberação à embargante.

Embargos de declaração contra acórdão que julgou procedente representação a respeito de irregularidade em pregão eletrônico destinado à contratação de empresa para o fornecimento de Terminal Financeiro Lotérico (TFL).

Caixa Econômica Federal.

3. Interessados/Responsáveis/Recorrentes:
3.1. Interessado: Procomp Amazonia Industria Eletrônica Ltda (84.107.697/0001-94).
3.2. Recorrente: Procomp Amazonia Industria Eletrônica Ltda (84.107.697/0001-94).

13.1. Ministros presentes: Bruno Dantas (Presidente), Benjamin Zymler (Relator), Aroldo Cedraz, Jorge Oliveira e Antonio Anastasia.
13.2. Ministros-Substitutos convocados: Marcos Bemquerer Costa e Weder de Oliveira.

BENJAMIN ZYMLER

Ministro Benjamin Zymler.

Adoto como relatório a instrução elaborada no âmbito da Secretaria de Fiscalização de Tecnologia da Informação (peça 78) , cuja proposta de encaminhamento contou com a anuência do titular da unidade técnica (peça 80) :
"INTRODUÇÃO
Trata-se de embargos de declaração opostos pela empresa Procomp Amazônia Indústria Ltda. contra o Acórdão 1762/2022-TCU-Plenário (peça 52) , por meio do qual esta Corte conheceu da presente representação e, no mérito, considerou-a procedente, além de ter determinado à Caixa Econômica Federal que procedesse à anulação do ato que inabilitou a Cis Eletrônica da Amazônia Ltda. e efetuasse sua reintegração ao Pregão Eletrônico 5/5688-2022 na fase de negociação de valor e subsequente fase de avaliação das amostras da empresa, enviando ao Tribunal evidências do cumprimento da deliberação.
O referido Acórdão determinou ainda a ciência da deliberação à Caixa Econômica Federal, à Procomp Amazônia Ind. Eletrônica Ltda. e à representante, bem como o arquivamento dos autos.
HISTÓRICO
Cuidam os autos de representação, com pedido de medida cautelar, impetrado pela empresa Cis Eletrônica da Amazônia (Cis) (CNPJ 10.206.543/0001-13) , a respeito de possíveis irregularidades ocorridas no pregão eletrônico 5/5688-2022 promovido pela Caixa Econômica Federal (Caixa) (CNPJ 00.360.305/0001-04) (peça 1) .
Em 5/1/2022, a Caixa publicou edital do pregão eletrônico 5/5688-2022, cujo objeto era um lote único, com valor estimado de R$ 261.883.935,40 (peça 5) , para a aquisição de:
Contratação de empresa para o fornecimento de 10.000 (dez mil) TFL - Terminal Financeiro Lotérico, com operação de trade in para até 11.500 (onze mil e quinhentos) , incluindo entrega, instalação, garantia de todos os itens que compõe o equipamento e também serviços eventuais não inclusos na garantia até o final da vigência do contrato, nas unidades lotéricas e unidades administrativas da CAIXA, em todo o território nacional (peça 11, p. 7) .
A fase de lances se encerrou em 16/3/2022 com três lances ofertados pela representante Cis e pelas empresas Procomp Amazônia Ind. Eletrônica Ltda. (Procomp) (CNPJ 84.107.697/0001-94) e Microcity Computadores e Sistemas Ltda. (CNPJ 19.570.803/0001-00) , com os respectivos valores de R$ 261.648.135,40, R$ 308.993.228,80 e R$ 457.900.020,00 (peça 4) .
Em 18/3/2022, a Caixa desclassificou a Cis do certame a partir da análise dos atestados técnicos apresentados pela empresa. O relatório de análise concluiu pela inaptidão da empresa por não ter comprovado a qualificação técnica necessária para o fornecimento dos equipamentos (peça 14) .
Por consequência, a Caixa chamou a segunda colocada, Procomp, para negociação e obteve, em 24/3/2022, redução do valor para R$ 258.796.574,80, dentro do valor estimado (peça 24) . No mesmo dia, a Caixa analisou os atestados técnicos da empresa, concluindo pela comprovação da qualificação técnica (peça 25) .
Em 12/5/2022, a Secretaria de Fiscalização de Tecnologia da Informação (Sefti) propôs a oitiva prévia da Caixa e da Procomp (peça 26) , que foi acompanhada por decisão do Ministro Relator Benjamin Zymler (peça 28) . A Caixa apresentou sua manifestação em 27/5/2022 (peça 36) , bem como enviou cópia do processo de contratação (peças 37-41) . Instada, a Procomp não se manifestou, apesar de ter tido ciência do ofício de oitiva em 27/5/2022 (peça 44) .
Em 30/6/2022, a representante Cis encaminhou um memorial (peça 47) e um parecer sobre seu equipamento (peça 48) .
Após o exame da resposta da Caixa à oitiva, a unidade técnica entendeu como procedente a representação, dado que os atestados apresentados pela representante atenderiam às exigências do subitem 8.5.2 do edital do PE 0005/2022, sendo suficientes para comprovar que a empresa realizou o fornecimento dos produtos objetos da contratação, em quantitativo no mínimo igual a 30% daquele a ser fornecido na contratação em exame.
Dessa forma, propôs conhecer da representação para determinar à Caixa Econômica Federal que procedesse à anulação do ato que inabilitou a Cis Eletrônica da Amazônia Ltda (peça 49, p. 5-6. Peças 50 e 51) .
O Relator acolheu a proposta da unidade técnica e a adotou como fundamento de sua decisão (peça 53, p. 2) .
Nesse sentido, foi prolatado o Acórdão 1762/2022-TCU-Plenário (peça 52) , cujo inteiro teor é o seguinte:
9. Acórdão:
VISTOS, relatados e discutidos estes autos de representação formulada pela empresa Cis Eletrônica da Amazônia, sobre possíveis irregularidades ocorridas no Pregão Eletrônico 5/5688-2022, promovido pela Caixa Econômica Federal, ACORDAM os Ministros do Tribunal de Contas da União, reunidos em sessão do Plenário, ante as razões expostas pelo relator, em:
9.1. conhecer da presente representação, satisfeitos os requisitos de admissibilidade previstos nos arts. 235 e 237, inciso VII do Regimento Interno deste Tribunal c/c o art. 113, § 1º, da Lei 8.666/1993 e no art. 103, § 1º, da Resolução - TCU 259/2014, para, no mérito, considerá-la procedente;
9.2. determinar à Caixa Econômica Federal, com fundamento no art. 250, inciso II, do RI/TCU, que, no prazo de 15 (quinze) dias, proceda à anulação do ato que inabilitou a Cis Eletrônica da Amazônia Ltda. e efetue sua reintegração ao Pregão Eletrônico 5/5688-2022 na fase de negociação de valor e subsequente fase de avaliação das amostras da empresa, enviando ao Tribunal evidências do cumprimento da deliberação;
9.3. dar ciência desta deliberação à Caixa Econômica Federal, à Procomp Amazônia Ind. Eletrônica Ltda. e à representante.
9.4. arquivar os presentes autos, nos termos do art. 169, inciso III, do Regimento Interno/TCU.
Ato contínuo, foram opostos pela empresa Procomp os embargos de declaração de que trata a presente instrução (peça 62) , dado que o Relator retornou o processo à Sefti para que se manifestasse sobre esse recurso (peça 76) .
Posteriormente, foi interposto pedido de reexame pela Caixa (peça 72) .
Por fim, foi juntado aos autos novo memorial, por parte da empresa Cis (peça 77) .
EXAME TÉCNICO
De início, cumpre destacar que o Relator já conheceu dos presentes embargos, razão pela qual não se efetuará o exame quanto à sua admissibilidade (peça 71) .
Além disso, tem-se que, conforme estabelece o artigo 287 do Regimento Interno do TCU, cabem embargos de declaração quando houver obscuridade, omissão ou contradição em acórdão do Tribunal.  
Ainda, conforme a jurisprudência desta Corte, aos embargos declaratórios no TCU aplicam-se as seguintes condições de utilização (Acórdão 1104/2015-TCU-Plenário e 1.620/2015/Plenário, rel. Bruno Dantas; Acórdão 731/2019-TCU-Plenário, rel. Augusto Nardes) :
1.1. não se prestam para a rediscussão do mérito nem para reavaliação dos fundamentos que conduziram à prolação do acórdão recorrido; 
1.2. a contradição deve estar contida dentro dos termos do inteiro teor da deliberação atacada; 
1.3. não há omissão quando a matéria é analisada na instrução da unidade técnica que consta do relatório e que integra as razões de decidir da deliberação; 
1.4. o julgador não está obrigado a apreciar todos e cada um dos argumentos desfiados pela parte, sendo suficiente que se atenha àqueles bastantes à formação de sua convicção acerca da matéria;
1.5. eventual erro de julgamento deve ser corrigido por outra via recursal própria. 
Esclarece-se ainda que a jurisprudência estabelece que não se acolhem embargos de declaração opostos com o fim de esclarecer dúvidas do embargante sobre possíveis consequências do julgamento proferido, porquanto configuraria atividade consultiva por parte do TCU, que somente pode se dar por meio de resposta a consultas formuladas por autoridades legitimadas, observados os requisitos de admissibilidade aplicáveis à espécie (Acórdão 2408/2018-TCU-Plenário, rel. Marcos Bemquerer) .
A Procomp trouxe aos autos os seguintes embargos ao Acórdão 1762/2022-TCU-Plenário, (peça 62) :
1.6. obscuridade quanto às razões de o TCU ter entendido que inexistia clareza ou existiria ambiguidade a respeito das exigências editalícias, uma vez que o item 8.5.2 do edital seria límpido no sentido de que os periféricos deveriam acompanhar todos os equipamentos considerados similares, e não apenas as Estações Financeiras, o que teria sido enfatizado também pela Caixa (peça 62, p. 2-4) ;
1.7. omissão quanto ao fato de a Caixa ter sustentado que a Cis não teria comprovado o quantitativo mínimo previsto no item 8.5.2 do Edital, enfatizando que, mesmo se aceitos os atestados apresentados pela representante, relativos ao computo parcial dos periféricos que foram acompanhados dos equipamentos C8 e C9, ainda assim a empresa não estaria habilitada no certamente (peça 62, p. 4-5) ;
1.8. omissão quanto ao fato de a Caixa ter deixado claro que não se poderia admitir a comprovação de capacidade de fornecer produtos com um determinado padrão, mediante a prova de que se forneceu equipamentos de características diversas (peça 62, p. 5) .
Requer, por fim, a concessão de efeito suspensivo à decisão embargada, consoante estaria disposto no art. 287, § 3º, do RI/TCU (peça 62, p. 6) .
Nesse sentido, com relação à alegada obscuridade apontada no parágrafo 21.1, o voto do Relator é expresso ao tratar as razões da ambiguidade da exigência constante do subitem 8.5.2 do edital (peça 53, p. 2. Grifou-se) :
18. Vê-se, assim, que a CEF apresentou, como bem observou a Sefti, duas interpretações para o subitem 8.5.2 do edital: a primeira, de que os periféricos (monitor, mouse, teclado, pin pad, impressora de recibos e leitor de código de barras) seriam exigidos apenas para os atestados de fornecimento de estações financeiras; e a segunda, de que a CPU (referindo-se indistintamente aos terminais de autoatendimento, terminais financeiro lotéricos e estações financeiras) deveria ser acompanhada dos citados periféricos.
19. Cabe esclarecer que essa ambiguidade já havia sido apontada pela unidade técnica, razão pela qual entendeu-se necessária a oitiva a respeito dos critérios de aceite de atestados de qualificação técnica.
20. Considerando que as informações trazidas pela CEF não foram capazes de afastar essa ambiguidade, a Sefti entendeu que a melhor interpretação a ser dada ao subitem 8.5.2 é a de que os periféricos se referem apenas às estações financeiras.
21. Entendo que assiste razão à unidade técnica. De fato, a expressão "com, no mínimo, monitor, mouse, teclado, PIN PAD, impressora de recibos e leitor de código de barras" após "estações financeiras", precedido do vocábulo "conjunto", deixa claro que a exigência dos periféricos é apenas para as estações financeiras.
Resta claro, portanto, que a ambiguidade se deu em razão de duas possíveis interpretações para o subitem 8.5.2 do edital, conforme transcrito.
Já com relação à alegada omissão apontada no parágrafo 21.2, o voto do Relator também é expresso no sentido apresentar a fundamentação que preenche a suposta lacuna apontada pelo recorrente (peça 53, p. 3) :
23. A partir dessa interpretação, de que apenas nos atestados apresentados para equipamentos do tipo "estação financeira" deveriam constar o rol de periféricos, a unidade técnica, com base no relatório de análise da CEF a respeito dos atestados apresentados pela empresa Cis, reexaminou esses documentos e concluiu que estaria comprovada a qualificação técnica da licitante, nos termos do subitem 8.5 do edital do certame:
"31. Assim, revisitando o relatório de análise da Caixa quanto aos atestados técnicos da Cis, verifica-se que entre os atestados apresentados constam atestados para terminais C8 e C9 (peça 14) . As especificações desses terminais classificam os equipamentos como terminais de autoatendimento, sendo a principal diferença entre eles o tamanho da tela (peças 9 e 10) . A Cis apresentou parecer da Fundação de Empreendimentos Científicos e Tecnológicos, fundação de apoio da Unb, concluindo que o terminal C9 é um terminal de autoatendimento (peça 48) .
32. A Caixa informou que a volumetria desses equipamentos foi de 2.597 unidades, inferior a 3.000 exigidos pelo item 8.5.2 (parágrafo 16) . No entanto, pelo relatório de análise da Caixa, a Cis apresentou atestados para terminais, seja de terminais C8, C9 ou um combinado de ambos, nos seguintes quantitativos: 826, 903, 81, 36, 11, 203, 404, 980, 31, 100, totalizando 3.575 unidades fornecidas, atendendo, portanto, a volumetria mínima (peça 14, p. 3-4) ."
Portanto, não há de se falar em omissão, já que o voto do Relator expressamente adota como fundamento a análise da unidade técnica no sentido de que os atestados apresentados para terminais C8, C9 ou um combinado de ambos comprovam o fornecimento de 3.575 unidades, atendendo, portanto, a volumetria mínima.
Por fim, com relação à alegada omissão apontada no parágrafo 21.3, convém acrescentar que o recorrente arguiu que a decisão foi omissa em relação à enfatizada inadmissão, pela Caixa, de comprovação de uma capacidade técnica fracionada, já que a aptidão exigida pelo edital era aquela de apresentar equipamentos que comportem 5 (cinco) periféricos, além de 1 (uma) porta HDMI ou Display Port para integração com o monitor (peça 62, p. 5) .
Entretanto, não há de se falar em omissão, já que o voto do Relator, conforme já exposto, acolheu a análise da Sefti no sentido de que os atestados referentes aos terminais C8 e C9 atenderiam à volumetria exigida no subitem 8.5.2 do edital, contrapondo-se ao posicionamento da Caixa apontado pelo recorrente como não abordado na decisão.
Diante do exposto, entende-se que não prosperam a obscuridade e as omissões alegadas pelo recorrente.
Nada obstante, a partir dos elementos trazidos pela Caixa em seu pedido de reexame (peça 72) , verifica-se que o acórdão recorrido fundou-se em premissa equivocada com base em erro de fato, sendo o erro decisivo para o resultado do julgamento.
Nessa esteira, a Caixa esclarece que o conceito de terminal de autoatendimento previsto no subitem 8.5.2 do edital deve ser compreendido como o de automatic teller machine, o conhecido caixa eletrônico, não sendo possível subsumir o seu conceito às especificações técnicas dos terminais C8 e C9 que compuseram os atestados apresentados pela Cis (peça 72, p. 3-8) .
Com efeito, na instrução de mérito, concluiu-se que os atestados com fornecimento de C8 e de C9 deveriam ser aceitos, independente se conteriam algum periférico ou não, porque tratavam de terminais de autoatendimento que, conforme a interpretação do subitem 8.5.2 do edital definida na própria instrução, não dependiam dos periféricos (peça 49, p. 4) .
Nesse sentido, a interpretação definida para o referido subitem era a de que apenas os atestados apresentados para equipamentos do tipo estação financeira deveriam constar no rol de periféricos (peça 49, p. 4) .
Entretanto, a premissa de que os atestados deveriam ser aceitos foi adotada em razão de os próprios atestados conterem especificações classificando os equipamentos como terminais de autoatendimento e de o parecer da Fundação de Empreendimentos Científicos e Tecnológicos (Finatec) concluir que o terminal C9 é um terminal de autoatendimento (peça 49, p. 4) .
Portanto, levando em conta as informações complementares da Caixa no sentido de que os equipamentos referidos nos atestados não seriam caixas eletrônicos (parágrafo 31) , verifica-se que tais atestados empregaram a denominação de terminal de autoatendimento para qualificar equipamento distinto do terminal de autoatendimento (caixa eletrônico) que seria objeto do subitem 8.5.2 do edital.
Ainda, convém destacar que na sua resposta à oitiva prévia, a Caixa manifestou-se no sentido de que o subitem 8.5.2 do edital exigiu que a comprovação da habilitação técnica se daria mediante a juntada de atestados, certidões e declarações evidenciando ter a licitante fornecido quaisquer dos equipamentos citados, quais sejam, terminais de autoatendimento, terminais financeiros lotéricos ou estações financeiras, sendo que estas últimas (estações financeiras, apenas) deveriam ser acompanhadas de, no mínimo, monitor, mouse, teclado, pin pad, impressora de recibos e leitor de código de barras (peça 36, p. 2) .
Assim, a despeito da ambiguidade contida no subitem 8.5.2 levantada pela unidade técnica na instrução de mérito (peça 49, p. 4) , a interpretação dada pela Caixa à referida cláusula era a de que apenas as estações financeiras necessitariam de periféricos para fins de habilitação técnica (a mesma interpretação, portanto, que posteriormente acabou sendo conferida pela unidade técnica, conforme já exposto) .
Além disso, não se verifica no relatório de análise dos atestados de capacidade técnica (peça 14) o reconhecimento por parte da Caixa de que tais atestados referiam-se a terminais de autoatendimento, pelo contrário, é possível concluir que os equipamentos neles referidos foram tratados pela estatal como do tipo "estação financeira", uma vez que, justamente por não estarem acompanhados dos periféricos requeridos no subitem 8.5.2 do edital de forma a atender à volumetria requerida, houve a desclassificação da Cis no certame (peça 14, p. 4) .
Em outras palavras, caso a Caixa reconhecesse que tais equipamentos seriam do tipo terminal de autoatendimento, não teria efetuado a análise quanto aos seus periféricos, já que a partir de sua própria interpretação do subitem 8.5.2 do edital (parágrafo 37) , seria um procedimento desnecessário.
Portanto, como a unidade jurisdicionada não entende que os atestados referem-se a terminais de autoatendimento no sentido pretendido no subitem 8.5.2 e assim também não reconheceu quando da análise de tais documentos (peça 14) , entende-se agora que não deveria esta Corte adotar como premissa que tais atestados referiam-se à aludida espécie de equipamento, levando em conta apenas as informações neles contidas, desconsiderando, assim, que não havia apontamento da Caixa nesse sentido, tampouco informações no edital explicitando a definição ou as características desse tipo de equipamento (peça 11) , de forma a corroborar tal premissa.
Considerando, assim, que não é possível adotar a premissa de que os atestados referem-se a equipamentos de autoatendimento (no sentido pretendido no subitem 8.5.2) , não se vislumbram irregularidades na desclassificação da Cis por parte da Caixa.
Isso, porque, na análise dos atestados apresentados pela representante, a Caixa verificou que nenhum deles comprovava o conjunto, ou seja, a estação financeira acompanhada de todos os periféricos exigidos, nos termos do subitem 8.5.2 do edital (peça 14, p. 1-4) .
A própria representante reconhece essa situação ao asseverar que "por mais que não tenha havido comprovação, no mesmo fornecimento, de todos os periféricos, fica amplamente comprovada a capacidade da Representante e a aptidão técnica de seu produto de realizar interface com qualquer tipo dos periféricos descritos no edital" (peça 1, p. 12) .
Além disso, na resposta à oitiva prévia fornecida pela Caixa (peça 36) , sua área de TI informa que a necessidade "de que todo atestado relativo ao fornecimento de "CPU venha acompanhado, necessariamente, de, no mínimo, monitor, mouse, teclado, pin pad, impressora de recibos e leitor de código de barras" (peça 36, p. 2) decorre da necessidade de se comprovar ter sido "garantida a integração mínima exigida" (peça 36, p. 3) .
Depreende-se que a Caixa emprega o termo "CPU" para referir-se à "estação financeira", visto que ela mesma, no mesmo documento, assevera que tal tipo de equipamento é o único que deve ser acompanhado de periféricos, para fins de habilitação técnica (peça 36, p. 2) .
A área de TI da Caixa adiciona que a exigência referente aos atestados é imprescindível para "ter-se assegurada a capacidade de atendimento da contratada, que deverá assumir a capacidade de produção, instalação e manutenção on-site para os Terminais Financeiros Lotéricos e, inclusive, para todos os seus periféricos em território nacional, durante 5 (cinco) anos de vigência do contrato" (peça 36, p. 4) .
Convém destacar que os Terminais Financeiros Lotéricos, objeto do certame, devem possuir como periféricos "teclado alfanumérico, mouse, leitor/gravador de cartões inteligentes por aproximação, leitor/gravador contactless, leitor biométrico, impressora térmica, leitor de código de barras e pin pad" (peça 11, p. 85-108; peça 36, p. 3) , além do monitor (peça 11, p. 84) .
Assim, a quantidade de periféricos exigida para fins de habilitação técnica de uma estação financeira (monitor, mouse, teclado, pin pad, impressora de recibos e leitor de código de barras, totalizando seis periféricos) é inferior à prevista para ser entregue nos terminais financeiros lotéricos (no total de nove - parágrafo 47) .
Diante do exposto, entende-se regular e razoável a exigência prevista no subitem 8.5.2 do edital no que tange à necessidade de as estações financeiras virem acompanhadas de todos os periféricos, para fins de habilitação técnica, considerando que, como forma de ampliar a competitividade, a Caixa decidiu por aceitar a comprovação de experiência no fornecimento até mesmo de equipamentos de robustez inferior à dos que efetivamente deverão ser entregues como objeto do certame.
Além disso, exigiu-se a comprovação de fornecimento de quantitativo mínimo de 30% daquele a ser fornecido no objeto da contratação (subitem 8.5.2 do edital - peça 11, p. 24) , o que se encontra alinhado ao entendimento do TCU no sentido de que, nas "Nas licitações realizadas por empresas estatais, é irregular a exigência de atestados de qualificação técnico-operacional com previsão de quantitativos desproporcionais ao objeto do certame, que não se atenham ao limite percentual de 50% do quantitativo do serviço licitado" (Acórdão 1621/2021-TCU-Plenário, rel. Benjamin Zymler) .
Vale destacar, por fim, o entendimento firmado no âmbito do Acórdão 2350/2020-TCU-Plenário, de relatoria do Ministro Bruno Dantas (no mesmo sentido: Acórdão 3047/2022-TCU-Primeira Câmara, rel. Vital do Rêgo; 5.683/2020-TCU-Segunda Câmara, rel. Augusto Nardes; 8.975-TCU-Primeira Câmara, rel. Vital do Rêgo; e 2.369/2009-TCU-Plenário, rel. Benjamin Zymler) :
É possível, em caráter excepcional, relevando a ausência de omissão, contradição ou obscuridade, acolher embargos declaratórios e atribuir-lhes efeitos infringentes em razão de documentos novos acostados ao processo, aptos à reforma do mérito da decisão embargada, em observância aos princípios da verdade material, do formalismo moderado e da economia processual.
Logo, propõe-se o acolhimento dos presentes embargos, dando-lhe efeitos infringentes, a fim de reformar a decisão que determinou à Caixa Econômica Federal que procedesse à anulação do ato que inabilitou a Cis e efetuasse sua reintegração no certame na fase de negociação de valor e subsequente fase de avaliação das amostras da empresa, uma vez que se entende agora que não se verificou irregularidade no referido ato.
Como as irregularidades apontadas pela representante não se confirmaram, propõe-se, assim, a reforma da decisão recorrida para, no mérito, considerar a representação improcedente.
Frisa-se, por derradeiro, que não se entende haver óbice em considerar informações prestadas pela Caixa no âmbito de outro recurso, ainda que de relatoria diversa da dos presentes embargos, em razão dos já mencionados princípios da verdade material, do formalismo moderado e da economia processual que regem os processos no TCU.
CONCLUSÃO
Quanto aos embargos de declaração sob análise, no mérito, não prosperam a obscuridade e as omissões alegadas pelo embargante (parágrafos 17 a 29) .
Nada obstante, tendo em conta a informação trazida aos autos pela Caixa sob a forma de recurso pedido de reexame (peça 72) , verifica-se que o acórdão recorrido fundou-se em premissa equivocada com base em erro de fato, sendo o erro decisivo para o resultado do julgamento, razão pela qual propõe-se que o acolhimento dos presentes embargos, dando-lhes efeitos infringentes (parágrafos 30 a 52) .
Assim, propõe-se reformar a decisão que determinou à Caixa que procedesse à anulação do ato que inabilitou a Cis e efetuasse sua reintegração no certame na fase de negociação de valor e subsequente fase de avaliação das amostras da empresa, uma vez que não se verificou irregularidade no referido ato (parágrafo 53) .
Propõe-se, por fim, a reforma da decisão recorrida para, no mérito, considerar a representação improcedente.
PROPOSTA DE ENCAMINHAMENTO
Ante todo o exposto, submetem-se os autos à consideração superior, propondo:
1.9. Conhecer dos embargos de declaração opostos pela Procomp Amazônia Indústria Ltda., com fundamento nos arts. 32, inciso II, e 34 da Lei 8.443/1992, concedendo-lhes efeitos infringentes, para:
1.9.1. alterar a redação do subitem 9.1 do Acórdão 1762/2022-TCU-Plenário para a seguinte:
9.1. conhecer da presente representação, satisfeitos os requisitos de admissibilidade previstos nos arts. 235 e 237, inciso VII do Regimento Interno deste Tribunal c/c o art. 113, § 1º, da Lei 8.666/1993 e no art. 103, § 1º, da Resolução - TCU 259/2014, para, no mérito, considerá-la improcedente;
1.9.2. tornar insubsistente o subitem 9.2 do Acórdão 1762/2022-TCU-Plenário;
1.10. dar ciência do acórdão que vier a ser proferido, assim como do relatório e do voto que o fundamentarem, ao embargante, à Caixa Econômica Federal e à representante;
1.11. arquivar os presentes autos, com fundamento no art. 169, III, do RITCU."
É o relatório.

Eduardo Borges Leal da Silva (256890/OAB-SP), representando Procomp Amazonia Industria Eletronica Ltda; Álvaro Luiz Miranda Costa Júnior (29760/OAB-DF), Ana Luiza Queiroz Melo Jacoby Fernandes (51.623/OAB-DF) e outros, representando Cis Eletrônica da Amazônia Ltda; Andre Yokomizo Aceiro (17753/OAB-DF), Lenymara Carvalho (33087/OAB-DF) e outros, representando Caixa Econômica Federal.

Não atuou.

REPRESENTAÇÃO. PREGÃO ELETRÔNICO. INABILITAÇÃO INDEVIDA DE LICITANTE. CONHECIMENTO. PROCEDÊNCIA. DETERMINAÇÃO PARA ANULAÇÃO DO ATO DE INABILITAÇÃO. EMBARGOS DE DECLARAÇÃO. CONHECIMENTO. AUSÊNCIA DOS VÍCIOS APONTADOS. REJEIÇÃO. CIÊNCIA.

REPRESENTAÇÃO (REPR)

Secretaria de Recursos (Serur); Secretaria de Fiscalização de Tecnologia da Informação (Sefti).

Trata-se de representação, com pedido de medida cautelar, formulada pela empresa Cis Eletrônica da Amazônia (Cis) , sobre possíveis irregularidades ocorridas no Pregão Eletrônico 5/5.688-2022 promovido pela Caixa Econômica Federal (CEF) (peça 1) .
2.	O mencionado certame tem por objeto a contratação de empresa para o fornecimento de 10.000 Terminais Financeiros Lotéricos (TFL) , com operação de trade in para até 11.500, incluindo entrega, instalação, garantia de todos os itens que compõem o equipamento e também serviços eventuais não inclusos na garantia até o final da vigência do contrato, nas unidades lotéricas e unidades administrativas da CEF, em todo o território nacional (peça 11, p. 7) .
3.	A CEF estimou o valor da contratação em R$ 261.883.935,40 (peça 5) .
4.	A representante alega que seus atestados técnicos para comprovação da qualificação técnica foram irregularmente rejeitados a partir de uma interpretação equivocada do conceito de fornecimento de terminais e periféricos.
5.	A fase de lances se encerrou em 16/3/2022. A CEF, em 18/3/2022, desclassificou a empresa Cis do certame por não ter comprovado a qualificação técnica necessária para o fornecimento dos equipamentos (peça 14) .
6.	A representante havia apresentado proposta no valor de R$ 261.648.135,40. Em razão de sua desclassificação, a CEF chamou a segunda colocada para negociação, Procomp Amazônia Ind. Eletrônica Ltda. (Procomp) , que havia apresentado proposta de R$ 308.993.228,80, e obteve, em 24/3/2022, redução do valor para R$ 258.796.574,80, dentro do estimado (peça 24) .
7.	Importa esclarecer que a CEF adotou procedimento no qual a fase recursal ocorre apenas após a divulgação do licitante vencedor, razão pela qual não consta no sítio eletrônico da CEF recurso apresentado pela Cis contra a declaração de sua inaptidão, objeto da representação.
II
8.	Por meio do Acórdão 1762/2022-TCU-Plenário, este Tribunal decidiu:
"9.1. conhecer da presente representação, satisfeitos os requisitos de admissibilidade previstos nos arts. 235 e 237, inciso VII do Regimento Interno deste Tribunal c/c o art. 113, § 1º, da Lei 8.666/1993 e no art. 103, § 1º, da Resolução - TCU 259/2014, para, no mérito, considerá-la procedente;
9.2. determinar à Caixa Econômica Federal, com fundamento no art. 250, inciso II, do RI/TCU, que, no prazo de 15 (quinze) dias, proceda à anulação do ato que inabilitou a Cis Eletrônica da Amazônia Ltda. e efetue sua reintegração ao Pregão Eletrônico 5/5688-2022 na fase de negociação de valor e subsequente fase de avaliação das amostras da empresa, enviando ao Tribunal evidências do cumprimento da deliberação;
9.3. dar ciência desta deliberação à Caixa Econômica Federal, à Procomp Amazônia Ind. Eletrônica Ltda. e à representante.
9.4. arquivar os presentes autos, nos termos do art. 169, inciso III, do Regimento Interno/TCU."
9.	Nesta oportunidade, aprecio embargos de declaração opostos a essa decisão pela empresa Procomp Amazônia Indústria Ltda.
10.	Encaminhei os autos à Secretaria de Fiscalização de Tecnologia da Informação (Sefti) para exame dos embargos que assim sintetizou as alegações da embargante:
"21.1.	obscuridade quanto às razões de o TCU ter entendido que inexistia clareza ou existiria ambiguidade a respeito das exigências editalícias, uma vez que o item 8.5.2 do edital seria límpido no sentido de que os periféricos deveriam acompanhar todos os equipamentos considerados similares, e não apenas as Estações Financeiras, o que teria sido enfatizado também pela Caixa (peça 62, p. 2-4) ;
21.2.	omissão quanto ao fato de a Caixa ter sustentado que a Cis não teria comprovado o quantitativo mínimo previsto no item 8.5.2 do Edital, enfatizando que, mesmo se aceitos os atestados apresentados pela representante, relativos ao computo parcial dos periféricos que foram acompanhados dos equipamentos C8 e C9, ainda assim a empresa não estaria habilitada no certamente (peça 62, p. 4-5) ;
21.3.	omissão quanto ao fato de a Caixa ter deixado claro que não se poderia admitir a comprovação de capacidade de fornecer produtos com um determinado padrão, mediante a prova de que se forneceu equipamentos de características diversas (peça 62, p. 5) ."
11.	Após o exame dos apontamentos apresentados, a unidade técnica concluiu que a decisão embargada não padece dos vícios alegados pela recorrente.
12.	Contudo, tendo em conta o que consta do pedido de reexame interposto pela CEF (peça 72) , a Sefti entende que a decisão embargada teria se fundado "em premissa equivocada com base em erro de fato, sendo o erro decisivo para o resultado do julgamento", de forma que caberia acolher os embargos e dar-lhes efeitos modificativos para considerar a representação improcedente.
III
13.	Preliminarmente, entendo que, por preencher os requisitos atinentes à espécie, os embargos de declaração em exame devem ser conhecidos, nos termos do art. 287 do Regimento Interno/TCU.
14.	Quanto ao mérito, em consonância com a unidade técnica, entendo que a decisão embargada não apresenta os vícios apontados pela embargante.
15.	A alegação de que haveria uma obscuridade quanto às razões de o TCU ter entendido que inexistiria clareza ou existiria ambiguidade a respeito das exigências editalícias não merece prosperar. Ao contrário do que afirma a embargante, o subitem 8.5.2 do edital não deixa claro que os periféricos deveriam acompanhar todos os equipamentos considerados similares, e não apenas as Estações Financeiras. Tanto é assim que a própria CEF apresentou duas interpretações para o subitem que foram analisadas na decisão embargada, conforme o trecho a seguir:
"18. Vê-se, assim, que a CEF apresentou, como bem observou a Sefti, duas interpretações para o subitem 8.5.2 do edital: a primeira, de que os periféricos (monitor, mouse, teclado, pin pad, impressora de recibos e leitor de código de barras) seriam exigidos apenas para os atestados de fornecimento de estações financeiras; e a segunda, de que a CPU (referindo-se indistintamente aos terminais de autoatendimento, terminais financeiro lotéricos e estações financeiras) deveria ser acompanhada dos citados periféricos.
19. Cabe esclarecer que essa ambiguidade já havia sido apontada pela unidade técnica, razão pela qual entendeu-se necessária a oitiva a respeito dos critérios de aceite de atestados de qualificação técnica.
20. Considerando que as informações trazidas pela CEF não foram capazes de afastar essa ambiguidade, a Sefti entendeu que a melhor interpretação a ser dada ao subitem 8.5.2 é a de que os periféricos se referem apenas às estações financeiras.
21. Entendo que assiste razão à unidade técnica. De fato, a expressão "com, no mínimo, monitor, mouse, teclado, PIN PAD, impressora de recibos e leitor de código de barras" após "estações financeiras", precedido do vocábulo "conjunto", deixa claro que a exigência dos periféricos é apenas para as estações financeiras."
16.	Dessa forma, a ambiguidade editalícia decorreu de duas possíveis interpretações para o subitem 8.5.2 do edital, conforme consignado na decisão embargada.
17.	No que diz respeito à alegada omissão quanto ao fato de a CEF ter sustentado que a Cis não teria comprovado o quantitativo mínimo previsto no subitem 8.5.2 do Edital, também não assiste razão à embargante.
18.	Conforme apontou a unidade técnica, o voto condutor da deliberação embargada apresenta de forma expressa a fundamentação a respeito da questão, consoante se observa do seguinte excerto:
"23. A partir dessa interpretação, de que apenas nos atestados apresentados para equipamentos do tipo "estação financeira" deveriam constar o rol de periféricos, a unidade técnica, com base no relatório de análise da CEF a respeito dos atestados apresentados pela empresa Cis, reexaminou esses documentos e concluiu que estaria comprovada a qualificação técnica da licitante, nos termos do subitem 8.5 do edital do certame:
'31. Assim, revisitando o relatório de análise da Caixa quanto aos atestados técnicos da Cis, verifica-se que entre os atestados apresentados constam atestados para terminais C8 e C9 (peça 14) . As especificações desses terminais classificam os equipamentos como terminais de autoatendimento, sendo a principal diferença entre eles o tamanho da tela (peças 9 e 10) . A Cis apresentou parecer da Fundação de Empreendimentos Científicos e Tecnológicos, fundação de apoio da Unb, concluindo que o terminal C9 é um terminal de autoatendimento (peça 48) .
32. A Caixa informou que a volumetria desses equipamentos foi de 2.597 unidades, inferior a 3.000 exigidos pelo item 8.5.2 (parágrafo 16) . No entanto, pelo relatório de análise da Caixa, a Cis apresentou atestados para terminais, seja de terminais C8, C9 ou um combinado de ambos, nos seguintes quantitativos: 826, 903, 81, 36, 11, 203, 404, 980, 31, 100, totalizando 3.575 unidades fornecidas, atendendo, portanto, a volumetria mínima (peça 14, p. 3-4) .'"
19.	Assim, ao contrário do que afirma a embargante, a decisão tratou da questão, concluindo que os atestados apresentados para terminais C8, C9 ou um combinado de ambos comprovam o fornecimento de 3.575 unidades, atendendo, portanto, a volumetria mínima.
20.	A alegação de que haveria omissão a respeito da capacidade de fornecer produtos com um determinado padrão, mediante a prova de que se forneceu equipamentos de características diversas, da mesma forma, não se sustenta.
21.	Observa-se do trecho do voto condutor da decisão embargada antes transcrito que o posicionamento da CEF a respeito da questão foi abordado, contudo a decisão entendeu de forma diversa, acolhendo a análise da Sefti no sentido de que, como já registrado, os atestados referentes aos terminais C8 e C9 atenderiam à volumetria exigida no subitem 8.5.2 do edital.
22.	Sendo assim, cabe rejeitar os presentes embargos, ante à inexistência dos vícios apontados na fundamentação do Acórdão 1762/2022-TCU-Plenário.
IV
23.	Apesar de a Sefti ter reconhecido a ausência de obscuridade e omissões, entendeu a unidade técnica, em razão dos princípios da verdade material, do formalismo moderado e da economia processual, que não haveria óbice em considerar em seu exame as informações apresentadas pela CEF no pedido de reexame interposto.
24.	A partir dos elementos carreados aos autos pela CEF no mencionado recurso, a Sefti concluiu, de forma diversa de seu posicionamento anterior, que o acórdão embargado teria se fundado "em premissa equivocada com base em erro de fato, sendo o erro decisivo para o resultado do julgamento". Por essa razão, entende que os presentes embargos deveriam ser acolhidos, dando-lhes efeito modificativos, para reformar a decisão embargada e considerar a representação improcedente.
25.	Com as devidas vênias à unidade técnica, em que pesem os princípios citados, que regem os processos no âmbito desta Corte de Contas, não cabe a este relator, sob pena de usurpar da competência do relator ad quem, o exame das alegações recursais apresentadas pela CEF no pedido de reexame interposto.
26.	Sendo assim, deixo de examinar, nesta oportunidade, esses elementos trazidos pela CEF no mencionado recurso.
	Ante todo o exposto, VOTO por que seja adotada a deliberação que ora submeto a este Colegiado.
TCU, Sala das Sessões, em 25 de janeiro de 2023.
BENJAMIN ZYMLER 
Relator